【裁判字號】    99,訴,607
【裁判日期】    990812
【裁判案由】    清償債務
【裁判全文】
臺灣桃園地方法院民事判決               99年度訴字第607號
原      告  王明
被      告  吳東亮
訴訟代理人  謝清昕律師
            劉育志律師
上列當事人間清償債務事件，本院於民國99年7 月14日言詞辯論
終結，判決如下：
    主      文
被告應給付原告新台幣壹佰伍拾萬元。
訴訟費用由被告負擔。
    事實及理由
壹、程序方面：
    按原告於判決確定前，得撤回訴之全部或一部。但被告已為
    本案之言詞辯論者，應得其同意。訴之撤回應以書狀為之。
    但於期日，得以言詞向法院或受命法官為之。民事訴訟法第
    262 條第1 項、第2 項定有明文。原告起訴時將吳東陽併列
    為原告之一，嗣於本院審理中已言詞撤回此部分，經被告同
    意並載明筆錄（見本院卷第43頁），核符上開規定，自應准
    許。
貳、實體部分：
一、原告主張：門牌號碼：中壢市華廈一村24號房屋（下稱系爭
    房屋），為伊與亡夫共同賺錢所購買信託登記於伊兒子即被
    告名下。伊兒子即被告於民國94年間向伊借款新台幣（下同
    ）50萬元未還。嗣因在外投資失利，於95年1 月間跪求伊再
    借款100 萬元，以上借款共150 萬元，基於親子關係並未寫
    立借據，但有郵局存款簿為證。嗣伊因亡夫即將檢骨急需用
    錢，向被告請求返還上開借款，卻遭其威脅表示有錢再還，
    如再逼還錢，要將系爭房屋出售以償還上開借款。惟此將造
    成原告無法再居住於系爭房屋等語。爰依消費借貸之法律關
    係，請求返還借款。並聲明：被告應給付原告150 萬元。
二、被告抗辯：上開郵局提款單均係伊親筆填寫，且伊有領走15
    0 萬元，但上開金額是原告要贈與伊，並非借款。原告亦有
    贈與伊其他兩名兄弟各100 萬元，請求調閱原告郵局存簿存
    摺自明。並答辯聲明：原告之訴駁回。
參、被告分別於94年10月21日及95年1 月2 日自原告設於郵局之
    帳戶提領各50萬元、100 萬元之事實，業據其於本院審理中
    亦自承：「（提示本院卷第35頁至36頁之提款單) ，是否被
    告所親筆書寫？）該兩張提款單都是我所親筆填寫的．．。
    （上開二張提款單，分別是94年10月31日、95年1 月2 日，
    當天是否各提領50萬及100 萬元？）是。當天我各提領50萬
    元及100 萬元，其中50萬元的部分，提領之後我當場又寫了
    一張50萬元匯款單存到我的戶頭，另外提領100 萬元的現金
    。當時因為經濟上有困難，所以該100 萬元我就用掉了。」
    等語明確（見本院卷第43頁背面），並有被告親筆填寫面額
    分別為50萬元及100 萬元之提款單兩紙在卷可稽，此部分事
    實，堪信為真正。
肆、本院判斷
一、系爭150萬元款項，究係贈與亦或消費借貸？
  (一)按稱贈與者，謂當事人約定，一方以自己之財產無償給與他
    方，他方允受之契約。又稱消費借貸者，謂當事人一方移轉
    金錢或其他代替物之所有權於他方，而約定他方以種類、品
    質、數量相同之物返還之契約。當事人之一方對他方負金錢
    或其他代替物之給付義務而約定以之作為消費借貸之標的者
    ，亦成立消費借貸。民法第407條、第475條分別定有明文。
    因此，兩造間金錢之移轉，究係屬於贈與或消費借貸，悉依
    雙方之約定而決之。又贈與稅之納稅義務人為贈與人；「贈
    與稅納稅義務人，每年得自贈與總額中減除免稅額1 百萬元
    」，修正前遺產及贈與稅法第4 條、第22條定有明文。
  (二)被告抗辯系爭150 萬元係贈與云云。惟查，被告係分別於94
    年10月31日及95年1 月2 日自原告帳戶提領100 萬元、50萬
    元，此雖係跨年提領，然其時點甚近，是否超過當時法律所
    規定之100 萬元免稅額，難免有爭議；審酌原告為贈與稅之
    納稅義務人，設若原告確有贈與之意思，應會至稅捐單位辦
    理免稅證明，以杜爭議。惟原告並未辦理免稅證明，此為兩
    造所不爭執；況且，原告為36年11月10日出生，目前已年近
    七旬，並無工作且無收入，上開存款應為其生活費之重要來
    源，若謂原告將上開存款全數贈與被告，而置自己生活於不
    顧，殊違常情；且兩造為母子，原告未書立借據，乃人情之
    常。是被告空言抗辯，並未舉證以實其說，所辯委無可採。
    本院依原告所提證據調查之結果，堪信其主張系爭150 萬元
    係借款為真實。
  (三)至於，被告復抗辯原告有贈與其他兩名兒子各1 百萬元，可
    證明上開150 萬元，係屬贈與，請求調閱原告存摺云云。惟
    查，本院縱調取原告存摺，至多亦僅能證明原告曾於某期間
    內曾提款或匯款予某人，而無從證明該提款或匯款，究係消
    費借貸、贈與、買賣甚或其他法律關係。況且，縱令原告有
    贈與其他兩名兒子各1 百萬元屬實，亦不能反證明明原告有
    贈與上開150 萬元予被告之意思，其理甚明。是被告請求調
    取原告存摺核無必要，此部分抗辯，即無足取。
二、原告請求返還上開借款，有無理由？
    按「借用人應於約定期限內，返還與借用物種類、品質、數
    量相同之物，未定返還期限者，借用人得隨時返還，貸與人
    亦得定一個月以上之相當期限，催告返還」，民法第478 條
    定有明文。又所謂貸與人得定1 個月以上之相當期限催告返
    還，非謂貸與人之催告必須定有期限，只須貸與人有催告之
    事實，而催告後已逾1 個月以上相當期限者，即認借用人有
    返還借用物之義務。查本件借款並未約定返還期限，而原告
    係於99年4 月20日起訴前，即（口頭）催告被告返還上開借
    款，且於起訴狀亦表明返還借款之旨，是縱令原告於催告時
    未定1個月以上期限，惟迄至本件言詞辯論終結時，亦已逾1
    個月以上期限。則至本件判決時，被告亦已負有返還借款之
    義務甚明。
三、綜上，原告本於消費借貸之法律關係，請求被告給付借款15
    0 萬元，洵屬有據，應予准許。
四、據上論結，本件原告之訴為有理由，依民事訴訟法第78條，
    判決如主文。
中    華    民    國    99    年    8    月    12    日
                  民事第二庭    法  官  張金柱
如對本判決上訴，須於判決送達後20日內向本院提出上訴狀。如
委任律師提起上訴，應一併繳交上訴審裁判費。
以上正本證明與原本無異。
中    華    民    國    99    年    8    月    12    日
                                書記官  陳美宜

司法院資訊處製作；財團法人民間司法改革基金會備份。
